【裁判字號】    98,消債聲,73
【裁判日期】    980527
【裁判案由】    聲請免責
【裁判全文】
臺灣板橋地方法院民事裁定            98年度消債聲字第73號
聲  請  人
即債 務 人  甲○○
上列債務人因消費者債務清理事件聲請免責，本院裁定如下：
    主    文
債務人甲○○不免責。
    理    由
一、按法院為終止或終結清算程序之裁定確定後，除別有規定外
    ，應以裁定免除債務人之債務，消費者債務清理條例（下稱
    消債條例）第132 條定有明文。復按債務人有下列各款情形
    之一者，法院應為不免責之裁定，但債務人證明經普通債權
    人全體同意者，不在此限：一、於七年內曾依破產法或本條
    例規定受免責；二、隱匿、毀損應屬清算財團之財產，或為
    其他不利於債權人之處分；三、捏造債務或承認不真實之債
    務；四、因浪費、賭博或其他投機行為，致財產顯然減少或
    負擔過重之債務，而生開始清算之原因；五、於清算聲請前
    一年內，已有清算之原因，而隱瞞其事實，使他人與之為交
    易致生損害；六、明知已有清算原因之事實，非基於本人之
    義務，而以特別利於債權人中之一人或數人為目的，提供擔
    保或消滅債務；七、隱匿、毀棄、偽造或變造帳簿或其他會
    計文件之全部或一部，致其財產之狀況不真確；八、故意於
    財產及收入狀況說明書為不實之記載，或有其他故意違反本
    條例所定義務之行為，消債條例第134 條亦定有明文。
二、查本件聲請人即債務人甲○○聲請消費者債務清理清算事件
    ，前經本院裁定於民國98年3 月16日開始清算程序，有本院
    97年度消債清字第63號裁定可稽，其依清算程序清償債務之
    情形如下：債務人於98年4 月3 日具狀陳報切結其清算財團
    之財產總額為新台幣（下同）0元，並請求終止清算程序。
    惟債務人之配偶陳玉花於婚姻關係存續中取得坐落臺北縣三
    重市○○路32巷34弄10號3樓房地之所有權，依消債條例第
    98條第2項但書之規定，債務人應有剩餘財產分配請求權，
    債務人漏未陳報，且陳玉花於清算程序開始後，猶將前開不
    動產設定最高限額200萬元抵押權予其弟陳振盟，經本院民
    事執行處司法事務官命其說明，債務人及陳玉花無法提出該
    債務為真實之相當證明。俟經本院諭知債務人限期3個月內
    提出相當於前開不動產市價二分之一（即賸餘財產分配請求
    權內容）之金額46萬元後，分配清償予各債權人（受清償比
    率各為其總債權27.67%）發款完畢，而於98年11月6日裁定
    終結清算程序，有本院98年度司執消債清字第7號裁定足據
    ，上開清算程序業已終結。債務人以其並無消債條例第133
    條及第134條不免責事由，爰依同條例第132條規定，聲請裁
    定免除債務。經本院於99年1月5日發函通知全體無擔保債權
    人，就本院應否裁定免除債務人債務陳述意見，結果下列債
    權人均具狀表示不同意債務人免責：
    1.債權人萬泰商業銀行股份有限公司（下稱萬泰商銀）表示
      ：債務人於93年2月至95年8月間，除以信用卡預借現金共
      計57,000元外，於93年3月於汽車材料店消費22,800 元、
      同年9月於神旺大飯店消費15,400元、94年4月於大田旅行
      社消費10,000元，此期間均以循環信用方式使用信用卡，
      顯見其於收入不足支應支出時仍恣意從事非必要之消費，
      其負債顯因浪費所致。
    2.債權人永豐商業銀行股份有限公司（下稱永豐商銀）表示
      ：債務人向本行借款800,000元，用以代償其積欠萬泰商
      銀及台新商銀之債務，其未於歷次代償經驗中控制消費使
      收支平衡，所得收入不足支應利息支出卻仍未撙節開支，
      顯有浪費投機行為之事由。
    3.債權人台新國際商業銀行股份有限公司（下稱台新商銀）
      表示：債務人於向本行領用之現金卡，其提領紀錄自93年
      1月至10月之間，提領金額即高達823,200元。其明知無充
      分收入以負擔該等支出，仍未量入為出，顯屬投機之消費
      。
    4.債權人遠東國際商業銀行股份有限公司（下稱遠東商銀）
      表示：債務人於短期內累積高額債務，卻顯未評估如何清
      償借款，實為投機心態之負債。
    5.債權人兆豐國際商業銀行股份有限公司（下稱兆豐商銀）
      表示：債務人於94年先後持卡於大田旅行社消費33,400元
      、聯營旅行社消費9,900元，既逢經濟困境未竭力增加收
      入，反為旅行之消費，其行為已屬浪費。
    6.債權人臺灣新光商業銀行股份有限公司（下稱新光商銀）
      表示：債務人之消費明細多屬代償債務、預借現金、旅行
      社消費等鉅額非民生必須之不當消費。
三、就是否應免除債務人之債務乙節，經查，
    (一)債務人於本件清算程序中，經本院民事執行處函請陳報可
      供清算之財產，函文內容既已敘明包含「債務人之一切財
      產、將來行使之財產請求權及因繼承或無償取得之財產」
      ，債務人提出書面記載清算財團總額為0元，並請求終止
      清算程序，未據實陳報其配偶陳玉花名下仍有不動產，將
      來其得行使剩餘財產分配請求權，已違反消債條例第101
      條所定之清算財團財產書面提出義務。該不動產又於清算
      程序中經設定最高限額200萬元抵押權予陳玉花之弟陳振
      盟，復未能提出債務存在之證明文件，債務人是否有消債
      條例第134條第2款、第3款之隱匿應屬清算財團之財產，
      或為其他不利於債權人之處分、或捏造債務或承認不真實
      之債務情事，尚非無疑問。
    (二)又查，債務人為44年4月25日出生，有其戶籍謄本附於本
      院97年度消債清字第63號卷第30頁可憑。其於聲請清算時
      所檢附之財產及收入狀況說明書，其聲請清算前2年之每
      月日常生活必要支出金額僅約為26,000元（見前揭卷第11
      頁）。而債務人於93年2月至95年8月間，除以信用卡向萬
      泰商銀預借現金共計57,000元外，於93年3月於汽車材料
      店消費22,800元、同年9月於神旺大飯店消費15,400元、
      94年4月於大田旅行社消費10,000元，此期間均以循環信
      用方式使用信用卡；自93年1月至10月間，以現金卡向台
      新商銀借貸提領金額高達823,200元，其中93年10月提領
      205,000元，94年4月提領160,000，94年5月提領343,000
      元，此已逾月所得之數倍。另債務人於94年間亦先後持卡
      向大田旅行社消費33,400元、聯營旅行社消費9,900元，
      並有萬泰商銀等各銀行所提信用卡帳款通知書、提款明細
      、消費明細表、交易暨繳款歷史明細表暨陳報狀在卷可稽
      。債務人之支出已明顯逾越家庭日常生活必要之支出金額
      。其支出額度，不但與其每月收入不相當，且其中汽車材
      料店、飯店、旅行社刷卡部分，顯非日常生活必要支出，
      而有奢靡消費之情事，是債權人認債務人有高度道德風險
      之虞，並非無據。
    (三)債務人對其連續性借款並無清償能力，猶未撙節開支，反
      而無節制地借用現金致使背負龐大債務，且未釋明其預借
      現金之支出用途及流向，僅謂其因97年1月因腦梗塞之腦
      動脈阻塞，左側肢體偏癱行動不便，迄今在家中療養，無
      法工作，多年收入均用以清償無擔保債權銀行本利云云，
      但就其未有消債條例第134條所列各款法院應為不免責裁
      定之情形等情，並未提出合理說明以供本院審酌，是本院
      經審酌債務人之收入、支出情形，佐以其使用信用卡消費
      、現金卡及信用貸款狀況，堪認債務人應有消債條例第
      134條第4款「因浪費、賭博或其他投機行為，致財產顯然
      減少或負擔過重之債務，而生開始清算之原因」之情事存
      在，應屬無疑。
    (四)綜上所述，本院認債務人有消債條例第134條第4款所稱：
      「浪費、賭博或其他投機行為，致財產顯然減少或負擔過
      重之債務」不免責事由之事實，依照首揭說明，本件債務
      人不得免責，爰裁定如主文。
四、末按法院為不免責或撤銷免責之裁定確定後，債務人繼續清
    償債務，而各普通債權人受償額均達其債權額之20%以上者
    ，法院得依債務人之聲請裁定免責，消債條例第142條定有
    明文。本件債務人於清算程序中雖有提出46萬元，分配清償
    予各債權人（受清償比率各為其總債權27.67%），惟本件債
    務人有消債條例第134條第4款規定「浪費、賭博或其他投機
    行為，致財產顯然減少或負擔過重之債務」之不免責事由事
    實，已如前述，本院尚無從據予免責。但債務人於本件不免
    責裁定確定後，如有繼續清償債務，而各普通債權人受償額
    均達其債權額之20%以上者，即得依消債條例上開規定另為
    免責之聲請，附此敘明。
中    華    民    國    98    年    5     月    27    日
                  民事第二庭    法  官  陳麗玲
以上正本證明與原本無異。
如不服本裁定，應於裁定送達後10日內，以書狀向本院提出抗告
，並繳納抗告費新臺幣1 千元。
中    華    民    國    98    年    5     月    28    日
                                書記官  粘建豐

司法院資訊處製作；財團法人民間司法改革基金會備份。
